最高法院刑事判決　　　　　　　　一○○年度台非字第四○號
上　訴　人　最高法院檢察署檢察總長
被　　　告　林虹岐
上列上訴人因被告違反毒品危害防制條例案件，對於台灣台中地
方法院中華民國九十九年十月二十七日第一審簡易確定判決（九
十九年度豐簡字第六七二號，聲請簡易判決處刑案號：台灣台中
地方法院檢察署九十九年度毒偵字第二八三六號），認為違法，
提起非常上訴，本院判決如下：
    主  文 
原判決撤銷。
本件不受理。
    理  由
非常上訴理由稱：「一、按判決不適用法則或適用不當者，為違
背法令，刑事訴訟法第三百七十八條定有明文。又施用第一、二
級毒品為犯罪行為，毒品危害防制條例第十條定有處罰明文。故
施用第一、二級毒品者，依前揭規定本應科以刑罰。惟基於刑事
政策，對合於一定條件之施用者，則依同條例第二十條、第二十
三條之規定，施以觀察、勒戒及強制戒治之保安處分。該條例於
民國九十二年七月九日修正公布，自九十三年一月九日施行，其
中第二十條、第二十三條將施用毒品之刑事處遇程序，區分為『
初犯』、『五年內再犯』及『五年後再犯』。依其立法理由之說
明：『初犯』，經觀察、勒戒或強制戒治後，應為不起訴處分或
不付審理之裁定；經觀察、勒戒或強制戒治執行完畢釋放後，『
五年內再犯』者，因其再犯率甚高，原實施之觀察、勒戒及強制
戒治既已無法收其實效，爰依法追訴或裁定交付審理。至於經觀
察、勒戒或強制戒治執行完畢釋放後，『五年後再犯』者，前所
實施之觀察、勒戒或強制戒治已足以遮斷其施用毒品之毒癮，為
期自新及協助其斷除毒癮，仍適用『初犯』規定，先經觀察、勒
戒或強制戒治之程序。從而依修正後之規定，僅限於『初犯』及
『五年後再犯』二種情形，始應先經觀察、勒戒或強制戒治程序
。倘被告於五年內已再犯，經依法追訴處罰，縱其第三次（或第
三次以上）再度施用毒品之時間，在『初犯』經觀察、勒戒或強
制戒治執行完畢釋放五年以後，已不合於『五年後再犯』之規定
，且因已於『五年內再犯』，顯見其再犯率甚高，原實施觀察、
勒戒或強制戒治，已無法收其實效，即應依該條例第十條處罰，
此有最高法院九十七年九月九日九十七年度第五次刑事庭會議決
議在案。二、經查被告林虹岐於九十四年初，因施用毒品案件，
經台灣板橋地方法院檢察署送觀察、勒戒後，認無繼續施用毒品
傾向，於九十四年三月七日執行完畢後，嗣於九十九年七月十九
日中午十二時十五分往前回溯九十六小時內之某時，復犯本件施
用第二級毒品之犯行；足見被告犯本件施用毒品之行為，距九十
四年年初初犯觀察、勒戒執行完畢已逾五年，揆諸前揭規定及說
明，被告本件犯行，應係屬『五年後再犯』之情形，須先經觀察
、勒戒或強制戒治之程序，始為適法。詎原判決竟認被告於第一
次觀察、勒戒執行完畢釋放後，五年內已再犯毒品危害防制條例
第十條之罪，而為科刑判決，自有判決適用法則不當之違背法令
。三、案經確定，且對被告不利，爰依刑事訴訟法第四百四十一
條、第四百四十三條提起非常上訴，以資糾正。」等語。
本院按判決不適用法則或適用不當者，為違背法令，刑事訴訟法
第三百七十八條定有明文。毒品危害防制條例第二十條、第二十
三條，就施用第一、二級毒品者，所為係「初犯」、「五年內再
犯」或「五年後再犯」，而異其刑事處遇程序，其規定「初犯」
施用第一、二級毒品之被告或少年，經觀察、勒戒或強制戒治後
，應為不起訴處分或不付審理之裁定，亦即以觀察、勒戒或強制
戒治之保安處分代替刑事訴追；經觀察、勒戒或強制戒治執行完
畢釋放後，五年內再犯者，則依法追訴或裁定交付審理；至於觀
察、勒戒或強制戒治執行完畢釋放後，「五年後再犯」者，亦適
用「初犯」以保安處分代替刑事訴追之程序。是施用第一、二級
毒品者，除曾經觀察、勒戒或強制戒治執行完畢後五年內再犯之
情形外，均仍得適用以保安處分代替刑事訴追程序之規定，並不
限於初犯施用毒品者。本件依原確定判決認定之事實，被告林虹
岐於民國九十四年年初因施用毒品案件，經觀察、勒戒後認無繼
續施用毒品之傾向，於九十四年三月七日期滿釋放。猶不知悔改
，基於施用第二級毒品甲基安非他命之犯意，於九十九年七月十
九日十二時十五分許為警採尿回溯九十六小時內之某時，在其位
於台中市○○區○○路十一號十三樓之三住處，施用第二級毒品
甲基安非他命一次，為警於同日八時許查獲等情。則被告本件施
用甲基安非他命之犯行，已距其九十四年年初之施用毒品行為，
經裁定送觀察勒戒執行完畢，已逾五年，應合於「五年後再犯」
情形，原應由檢察官依毒品危害防制條例第二十條第三項、第一
項規定，聲請法院裁定令被告入勒戒處所施以觀察、勒戒，始為
適法。原判決竟認被告之本件犯行，係在上開強制戒治執行完畢
後五年內再犯，對檢察官之刑事訴追未認其起訴程序違背規定，
依刑事訴訟法第三百零三條第一款規定為不受理諭知，而為科刑
之實體判決，自有判決不適用法則之違背法令。案經確定，且於
被告不利，非常上訴意旨執以指摘，洵有理由，應由本院將原確
定判決撤銷，另為不受理之諭知，以資救濟。
據上論結，應依刑事訴訟法第四百四十七條第一項第一款但書、
第三百零三條第一款，判決如主文。
中    華    民    國  一○○  年    二    月  二十四  日
                      最高法院刑事第九庭
                          審判長法官  石  木  欽  
                                法官  洪  佳  濱  
                                法官  韓  金  秀  
                                法官  段  景  榕  
                                法官  周  煙  平  
本件正本證明與原本無異
                                      書  記  官  
中    華    民    國  一○○  年    三    月    二    日
                                                       s